【裁判字號】    99,交聲,1370
【裁判日期】    991028
【裁判案由】    違反道路交通管理處罰條例聲明異議
【裁判全文】
臺灣桃園地方法院刑事裁定            99年度交聲字第1370號
原處分機關  交通部公路總局新竹區監理所
異  議  人
即受處分人  甲○○
上列異議人即受處分人因違反道路交通管理處罰條例案件，對於
交通部公路總局新竹區監理所中華民國99年8 月24日桃監裁罰字
第裁52─DB0000000 號裁決書所為之處分，聲明異議，本院裁定
如下：
    主  文
原處分撤銷。
甲○○汽車駕駛人，駕駛汽車經測試檢定酒精濃度超過規定標準
，吊扣其職業小型車駕駛執照壹年，處罰鍰新臺幣壹萬玖仟伍佰
元，並應接受道路交通安全講習。
    理  由
一、原處分意旨略以：異議人即受處分人甲○○於民國99年8 月
    23日凌晨1 時12分許，酒後駕駛臺灣順豐速運有限公司所有
    車牌號碼179 ─AW號營業小貨車，行經桃園縣蘆竹鄉○○○
    路與南工路前時，經警測得其呼氣酒精濃度達每公升0.32毫
    克，已超過規定標準，掣單舉發後，由原處分機關依道路交
    通管理處罰條例第35條第1 項第1 款、第24條規定，裁處罰
    鍰新臺幣（下同）1 萬9,500 元，吊扣職業大貨車駕駛執照
    12個月，並施以道路安全講習等語。
二、聲明異議意旨略以：伊是貨車司機，需要輪班，才會喝一罐
    保力達B 飲料提神，伊深感後悔，但為支應家中開銷，請求
    不要吊扣職業大貨車駕駛執照，改依修正後道路交通管理處
    罰條例第68條第2 項規定違規記點等語。
三、按汽車駕駛人有飲用酒類或其他類似物後其吐氣所含酒精濃
    度超過每公升0.25毫克或血液中酒精濃度超過百分之0.05以
    上，不得駕車，道路交通安全規則第114 條第2 款定有明文
    。又汽車駕駛人，駕駛汽車經測試檢定酒精濃度超過規定標
    準者，處新臺幣1 萬5,000 元以上6 萬元以下罰鍰，並當場
    移置保管該汽車及吊扣其駕駛執照1 年；汽車駕駛人有第35
    條第1 項規定之情形者，應接受道路交通安全講習，道路交
    通管理處罰條例第35條第1 項第1 款、第24條第1 項第2 款
    亦分有明文。
四、經查，異議人於前揭時地酒後駕駛營業小貨車，經警測得呼
    氣酒精濃度達每公升0.32毫克，由原處分機關裁處裁處罰鍰
    1 萬9,500 元及吊扣職業大貨車駕駛執照乙節，為異議人所
    不爭執（見本院卷第5 頁），並有酒精測定記錄表、車號查
    詢汽車車籍、證號查詢汽車駕駛人、舉發違反道路交通管理
    事件通知單、本件裁決書、送達證書、桃園監理站汽車駕駛
    人螢幕列印、交通部公路總局自行收納款收據等在卷可稽（
    見本院卷第7 至12、14、15頁）。又異議人前於89年9 月5
    日考領普通小型車駕駛執照，於95年10月14日考領換發職業
    小型車駕駛執照，再於97年3 月13日考領換發職業大貨車駕
    駛執照迄今仍為有效之事實，亦有證號查詢汽車駕駛人、桃
    園監理站汽車駕駛人螢幕列印存卷可按（見本院卷第12、15
    頁）。以上各情均堪認定。
五、本件異議人既有如上違規事實，原處分機關援引首揭規定對
    異議人為裁罰，固非無據。惟關於原處分裁處吊扣駕駛執照
    部分：
  (一)按道路交通管理處罰條例第68條於94年12月14日修正公布，
    並自95年3 月1 日施行，修正前原規定：「汽車駕駛人，因
    違反本條例及道路交通安全規則之規定，受吊扣或吊銷駕駛
    執照處分時，吊扣或吊銷其持有各級車類之駕駛執照」；修
    正後則規定：「汽車駕駛人，因違反本條例及道路交通安全
    規則之規定，受吊銷駕駛執照處分時，吊銷其持有各級車類
    之駕駛執照」，已刪除「吊扣」駕駛執照處分之效力擴及所
    持有各級車類駕駛執照之規定。觀諸修法過程，原擬修正之
    條文提案乃「汽、機車駕駛人，因違反本條例及道路交通安
    全規則之規定，受吊扣或吊銷駕駛執照處分時，吊扣或吊銷
    其違法或違規當時所駕駛車輛之駕駛執照。」惟立法者因考
    量違規吊扣駕駛執照，不宜連其他如職業上、生活上所需之
    駕駛執照一併吊扣，否則恐影響人民工作及生活甚鉅，失之
    過酷等情，經協商後，刪除「吊扣或」始通過修正條文乙節
    ，有立法院公報94卷48期3430號二冊第107 至136 頁立法院
    第6 屆第2 會期交通委為會全體委員會議紀錄、94卷70期34
    52號第135 至141 頁院會紀錄及修正條文說明欄記載「委員
    提案：原條文將違法或違規駕駛人所持有各級車類之駕照一
    併吊扣或吊銷失之過酷，影響人民工作及生活甚鉅，爰修正
    之。審查會：依現行法條文，文中『吊扣或』三字均刪除，
    修正通過」可考。顯見立法者原意僅限吊扣違規當時所駕駛
    車輛之駕駛執照，不得吊扣所持有各級車類之駕駛執照，乃
    衡平維護道路交通安全與違規駕駛人工作財產權後，依比例
    原則所為之立法裁量，本院應予尊重。又，酒醉駕車行為固
    製造法所不容許之風險，惟從風險實現觀點而言，酒後所駕
    車類究係機車、小客車甚或大客車，對交通安全所生危害，
    實甚殊異，如駕駛人駕駛低一級之車類違反道路交通管理處
    罰條例規定時，不論其所造成之實害結果一律吊扣駕駛人所
    持有之各類駕駛執照，亦有違相同事件相同處理，不同事件
    不同處理之平等原則（臺灣高等法院暨所屬法院97年法律座
    談會刑事類提案第40號、98年法律座談會刑事類提案第20、
    23號參照），非無處罰「行為人」而非「行為」之可議。準
    此，前揭「吊扣其駕駛執照1 年」之規定，應僅及於吊扣與
    違規當時所駕駛車輛同級之車類駕駛執照。
  (二)本件異議人於前揭違規行為時，所駕車輛既係營業小貨車，
    依上說明，自僅得吊扣其職業小型車駕駛執照，並無得吊扣
    其持有他級車類駕駛執照之依據，原處分竟為裁處吊扣異議
    人職業大貨車駕駛執照之處分，即有未洽。
  (三)至道路交通主管機關對於汽車駕駛執照之管理，因採取一照
    原則，未發給駕駛人較低等級車類之駕駛執照，究應如何吊
    扣異議人之普通小型車駕駛執照，乃屬駕駛執照管理所衍生
    之執行問題，應由道路交通主管機關本於職權，以利用電腦
    資料處理或在異議人之職業大貨車駕駛執照註記或其他方式
    ，為妥適之處理（臺灣高等法院暨所屬法院98年法律座談會
    刑事類提案第23號參照），併此敘明。
  (四)又異議人雖請求依修正後道路交通管理處罰條例第68條第2
    項規定改以記點之處分云云，惟按行為後法律或自治條例有
    變更者，適用行政機關最初裁處時之法律或自治條例，行政
    罰法第5 條前段定有明文，係以「行為時」及「行政機關最
    初裁處時」作為比較適用之判斷時點，蓋如將「從新」之時
    點界定於救濟程序之決定或裁判時，不但易啟受處分者僥倖
    心理，毫無理由提起救濟，而期待法規之變動，徒增救濟程
    序之費時費力，亦將使原處分合法性判斷之基準時往後挪移
    ，立論欠缺一貫，因此規定適用「行政機關最初裁處時」之
    法律或自治條例規定，是以行政處分之裁處如有瑕疵而經法
    院撤銷並另為適當之處分者，均仍以原來第一次裁處時之法
    律或自治條例為準。查道路交通管理處罰條例第68條第2項
    雖於99年5 月5 日修正，然係經行政院以院台交字第090048
    197 號令發布自99年9 月1 日施行，則本件異議人經查獲本
    件違規之行為時99年8 月23日及原處分機關最初裁處時99年
    8 月24日，均在該條例第68條第2 項修正施行之前，是依行
    政罰法第5 條之規定，異議人之行為自無該修正條文之適用
    ，自不得執該修正後規定，請求緩即吊扣而僅違規記點之處
    分。
六、綜上所述，異議人既有前揭酒精濃度超過規定標準而駕駛營
    業小貨車之違規行為，固應依法裁罰，惟原處分疏未注意，
    吊扣異議人職業大貨車駕駛執照12個月，顯有如上之違失，
    異議人聲明異議請求緩予吊扣駕照而為違規記點處分云云，
    雖無理由，惟原處分既有違誤，自應由本院撤銷原處分。又
    聲明異議乃一司法救濟途徑，由法院審查受處分人所涉之違
    規事實是否成立，及原處分所適用之法條是否正確、裁罰是
    否適當，因法院負有司法審查之作用，對原處分失當時，應
    自為處分，以本案而言，就罰鍰、吊照及安全講習等處罰效
    果，宜為一併重新諭知（臺灣高等法院暨所屬法院98年法律
    座談會刑事類提案第23號參照），本件原處分關於罰鍰、道
    路安全講習部分，既係就單一違規行為所為處分之部分法律
    效果，自無從割裂維持，應併予撤銷，允宜敘明。另依道路
    交通管理處罰條例第35條第1 項第1 款、第24條第1 項第2
    款，自為裁罰如主文第2 項所示，以資適法。
七、據上論斷，應依道路交通管理處罰條例第87條第2 項，道路
    交通案件處理辦法第20條前段，裁定如主文。
中    華    民    國    99    年    10    月    28    日
                  交通法庭    法  官  蘇琬能
以上正本證明與原本無異。
如不服本裁定，應於裁定送達後5 日內向本院提出抗告狀。
                              書記官  黃惠鈴
中    華    民    國    99    年    10    月    28    日

司法院資訊處製作；財團法人民間司法改革基金會備份。
